【裁判字號】    97,消債更,1123
【裁判日期】    980331
【裁判案由】    更生事件
【裁判全文】
臺灣臺南地方法院民事裁定          97年度消債更字第1123號
聲  請  人  丙○○
代  理  人  黃雅萍律師
上列當事人因消費者債務清理事件聲請更生，本院裁定如下：
    主    文
聲請駁回。
聲請程序費用新臺幣壹仟元由聲請人負擔。
    理    由
一、按債務人與金融機構協商成立者，不得聲請更生或清算，但
    因不可歸責於己之事由，致履行顯有重大困難者，不在此限
    ；本條例施行前，債務人依金融主管機關協調成立之中華民
    國銀行公會會員辦理消費金融案件無擔保債務協商機制與金
    融機構成立之協商，準用前項之規定，消費者債務清理條例
    第151 條第5 項、第6 項分別定有明文。又聲請更生或清算
    不合程式或不備其他要件者，法院應以裁定駁回之，但其情
    形可以補正者，法院應定期間先命補正，復為同條例第8 條
    所明定。
二、本件聲請意旨以：聲請人於消費者債務清理條例施行前，曾
    與各債權銀行成立協商，並與最大債權銀行即國泰世華銀行
    約定每月償還新臺幣（下同）30,282元，聲請人目前任職於
    南山人壽保險股份有限公司（下稱南山公司），於97年5、6
    、7月平均每月薪資38,960元，聲請人父甲○○患有妄想狀
    態精神病、弟丁○○患有精神分裂症，全家重擔由患有輕度
    肢障之聲請人負擔，未料聲請人之母乙○○○於96年8月6日
    患有直腸癌，於施行切除併置暫時性人工肛門手術，又因敗
    血休克併急性呼吸衰竭等病病，聲請人需支付母乙○○○開
    刀、住院、醫藥費用，致無力按期繳納協商款，乃依各別協
    商機制，於96年6月15日與中國信託銀行協商小額信貸部分
    ，按月清償969元、信用卡債務部分，按月清償1,031元；於
    96年8月3日與新光銀行協商按月清償2,800元；於96年7 月
    24日與萬泰銀行協商按月清償2,600元、1,500元；於96年6
    月27日與第一銀行協商按月清償2,140元；於96年6月29日與
    玉山銀行協商按月清償2,480元；於96年5月25日與國泰世華
    銀行協商由聲請人簽發本票；於96年9月11日與中華銀行協
    商按月清償4,300元；與聯邦銀行協商分96期清償；另每月
    尚需支付花旗銀行3,355元、友邦信用卡公司2,368元、富邦
    銀行5,000元、合作金庫1,200元、匯豐銀行1,000元、大眾
    銀行2,000元、遠東銀行2,000元，此外，聲請人有車貸10萬
    元，每月需清償13,450元、以聲請人之弟戊○○名義向中國
    信託銀行借款40萬元，每月需清償6,700元，合計每月應償
    還金額32,250元；另匯豐銀行信用卡部分未列入各別協商，
    已自97年7月起執行聲請人薪資扣款15,075元。聲請人家庭
    每月水電費、伙食費、教育費、醫療費及交通費等必要生活
    費用為22,000元，聲請人尚需支付母乙○○○扶養費2, 000
    元、弟丁○○扶養費1,000元，合計聲請人每月需支付分期
    付款及必要生活費87,000元，聲請人只能以借貸度日，尚欠
    友人民間借款50萬元，惟現已無人願意再借給聲請人。以聲
    請人之薪資根本不足以支付上開固定支出。聲請人名下土地
    1筆，公告現值155,550元及汽車1輛外，並無其他財產，顯
    有不能清償債務之情事，而聲請人之無擔保或無優先權之債
    務總額未逾1,200萬元，復未經法院裁定開始清算程序或宣
    告破產，惟因不可歸責於己之事由，致履行顯有重大困難，
    為此，依消費者債務清理條例提出本件更生之聲請等語。
三、經查：
  (一)聲請人於消費者債務清理條例施行前，依金融主管機關協調
    成立之中華民國銀行公會會員辦理消費金融案件無擔保債務
    協商機制，與最大債權銀行國泰世華銀行於95年8月16日成
    立協商，當時聲請人無擔保債務總額為3,136,106元，約定
    聲請人自95年9月起，分120期、利率3%，每月10日以前償還
    30,282元，聲請人已經毀諾等情，此有聲請人提出債務協商
    協議書、無擔保債務還款計畫附卷可憑，堪可採信。
  (二)聲請人主張：其目前任職於南山公司，於97年5、6、7月平
    均每月薪資38,960元一節，惟查，聲請人自89年1月21日起
    在南山公司服務至今，其於96年1月1日起至98年1月止，應
    領所得1,224,722元，南山公司另於96年1月應還款15,282元
    ，故聲請人於上開期間內自南山公司所得為1,240,004元；
    另聲請人於96年至今與友邦產物保險股份有限公司間訂有按
    件計酬契約，已領取報酬17,016元、1,619 元、18,057元、
    2,789元，此有南山公司98年2月16日（98）南壽保字第C007
    8號函、友邦產物保險股份有限公司98年1月22日（98）邦保
    字第002 4號函在卷可憑，合計聲請人自96年1月至98年1 月
    合計所得1,279,485元，其平均每月所得為51,179元【計算
    方式：1,279,485÷25（月）＝51,179】，參諸聲請人96年
    全年度所得總額714,155元，此有財政部台灣省南區國稅局
    綜合所得稅各類所得資料清單附卷可參，其96年平均每月所
    得59,512元，堪認聲請人最近2年每月平均所得約51,179元
    ，聲請人主張平均每月收入38,960元，顯未據實說明。
  (三)聲請人主張：其需支付全家每月水電費、伙食費、教育費、
    醫療費及交通費等必要生活費用為22,000元一節，按消費者
    債務清理條例之立法目的，乃為兼顧債權人、債務人雙方之
    利益，對陷於經濟上困境之消費者，使其透過重建型之更生
    程序或清算型之清算程序清理其債務，藉以妥適調整債務人
    與債權人及其他利害關係人間之權利義務關係，保障債權人
    獲得公平受償，並謀求消費者經濟生活之重建復甦機會，是
    以，債務人為使其有經濟復甦更生之機會，自應以誠實及信
    用之原則面對自己之債務，積極勉力謀求更生償債方案，除
    應積極開源努力勤奮工作以增加收入償還債務外，尚須節流
    儉樸其生活需求而適當控制其生活費用支出，以達成勉力履
    行債務。依行政院內政部公告97年度臺灣省低收入戶最低生
    活費用每人每月為9,829元，該生活費標準係按照政府最近1
    年平均每人消費支出（包括食品費、衣著鞋襪費、房租水電
    費、家居管理費、醫療保健費、交通通訊費、娛樂教育費及
    雜項支出）百分之60訂定，是以聲請人每月必要生活費用（
    包含食、衣、住、行等）依此標準計算，始屬合理。聲請人
    既自陳其負債大於資產，於履行債務期間本應節約省用，並
    誠實勤勉地履行債務，過較不寬裕之經濟生活，並誠實勤勉
    地履行債務，以期早日清償債務，始符合公平正義及誠信原
    則，故以內政部公告97年度臺灣省低收入戶最低生活費用每
    人每月9,829元計算，始屬公允，聲請人既已積欠債務，聲
    請人本身每月基本生活費應以9,829元，始屬適當，其他逾
    此部分，非屬聲請人本人必要生活費用，應予剔除。
  (四)聲請人主張：其母乙○○○於96年8月6日患有直腸癌，於施
    行切除併置暫時性人工肛門手術，又因敗血休克併急性呼吸
    衰竭等疾病，其弟丁○○患有精神分裂症，需由聲請人每月
    支付母及弟之扶養費一節，惟按扶養權利者，以不能維持生
    活而無謀生能力者為限。前項無謀生能力之限制，於直系血
    親尊親屬，不適用之。民法第1117條定有明文。又所稱「不
    能維持生活」，係指無財產足以維持生活而言，是直系血親
    尊親屬，如能以自己財產維持生活者，自無受扶養之權利」
    （最高法院81年度台上字第1504號判決意旨、72年度台上字
    第4792號裁判參照）。經查，聲請人之母乙○○○固患有直
    腸癌，其弟丁○○患有精神分裂症，此有診斷證明書在卷可
    憑，且聲請人之母乙○○○於96年度無所得收入，惟其名下
    有房屋及土地各1筆，財產總額達1,082,208元；聲請人之弟
    丁○○於96年有薪資所得1,056元，名下並無資產等情，此
    有本院依職權調閱聲請人之母乙○○○、弟丁○○稅務電子
    閘門財產所得調件明細表在卷可憑，是聲請人之母乙○○○
    為具有相當資力之人，依其資力足以維持其基本生活，自無
    受其子女扶養之必要，況聲請人之父甲○○名下有土地9 筆
    ，財產總額836,323元，此亦有聲請人之父甲○○稅務電子
    閘門財產所得調件明細表附卷足參，且聲請人自陳其父自97
    年1月15日起每月領有殘障津貼4,000元，則聲請人之父母若
    能適當處理部分資產，即足以維持其基本生活，而無受聲請
    人扶養之必要。至聲請人之弟丁○○所患慢性精神病，雖工
    作能力會有退化，然並未達到喪失工作能力之程度，經奇美
    醫院於97年11月6日所進行之職能評估，其工作能力並未有
    顯著障礙等情，亦有奇美醫院98年1月21日（98）奇院柳醫
    字第9588號函附卷可參，核與聲請人自承其弟丁○○偶有在
    外打零工等情相符，是聲請人之弟丁○○既已成年（65年10
    月6日生），且未喪失工作能力，復自95年9月15日起每月領
    有殘障津貼4,000元，亦無受聲請人扶養之必要。
  (五)聲請人主張：因其父患有妄想狀態精神病，會使用菜刀砍人
    ，每2星期需載其父到醫院就醫，故需購買車輛，因而負有
    車貸10萬元，每月需清償13,450元；另聲請人以弟戊○○名
    義向中國信託銀行借款40萬元，每月需清償6,700元一節，
    按自小客車屬消費財，難謂係生活必需品，難認聲請人日常
    生活有何使用上開自小客車之必要，是聲請人本得處分上開
    自小客車以降低負債，進而減免其就該自小客車所應支付之
    強制汽車責任保險費、牌照稅、燃料稅等支出。聲請人捨此
    不為，於本件更生聲請人按月繳交汽車貸款，此有聲請人提
    出之郵政劃撥儲金存款收據在卷可憑，並需支付相關汽車保
    險費、牌照稅費，以求保全該自小客車所有權，另一方面謂
    其無力繳交先前與銀行達成協商之款項，其因保全非必要財
    產以致無力履行協商條件，即有可歸責於己之原因。至聲請
    人之父固患有妄想狀態，此有診斷證明書附卷可考，惟其既
    定期每2星期就醫，若按時服藥加以控制病情，聲請人僱用
    計程車載送其父前往醫院即可，自無需為此花費購買汽車並
    負擔貸款，若聲請人之父確有暴力傷人行為，亦有可能對聲
    請人施暴，縱聲請人購買自有汽車，亦不能解決聲請人之父
    發病情形，是聲請人以其父有暴力傷人傾向需購買汽車就醫
    而負擔貸款，難認為有正當理由。至聲請人以其之弟戊○○
    名義向中國信託銀行借款40萬元，每月需清償6,700元一節
    ，依聲請人所述，該借款債務存在於戊○○與中國信託銀行
    之間，應由聲請人之弟戊○○對中國信託銀行負清償之責，
    中國信託銀行對於聲請人並無求償權，至聲請人與其弟戊○○間之借貸關係，未據聲請人提出其弟戊○○向其請求清償
    之證明，況縱聲請人之弟戊○○請求聲請人清償，以聲請人
    每月薪資51,179元計算，扣除其本身基本生活費9,829元後
    ，尚有餘款41,350元，足以支付協商款30,282元，及聲請人
    以其之弟戊○○名義向中國信託銀行借款每月應清償6,700
    元，綜此，實難認有何不可歸責於聲請人致履行債務協商顯
    有重大困難之事由存在。聲請人另主張其有民間借款50萬元
    ，惟未提出相關證據證明之，此部分主張，亦難憑採。
  (六)末查，債務清償方案既係經當事人於消費者債務清理條例施
    行前行使選擇權所合意成立之債權契約，聲請人自應受該成
    立之契約所拘束，如認該協商成立之清償方案其後有不適當
    履行之情形，仍應誠實面對債務，再循本條例所定之協商機
    制，誠意向債權人協商謀求更合理之清償方案，而非輕率毀
    諾，逕為聲請更生清理程序。聲請人既於本條例施行前與債
    權人成立協商，每月償還30,282元，且已依協商方案履行，
    如事後有履行不便之情形，認清償方案應予適當調整，非不
    可經由本條例所規定之協商程序，再與債權人重新協商，訂
    定適當可行之清償方案，且依97年5月中華民國銀行公會決
    議，金融機構就曾經參加95年度債務協商毀諾客戶提供「個
    別協商一致性方案」及對有繳款困難之債務協商持續履約客
    戶提供「變更債務協商協議書方案」，聲請人自當循此途徑
    以求解決，方符合本條例兼顧保障債權人公平受償及重建復
    甦債務人經濟生活之立法目的，是以，聲請人率予毀諾，逕
    為聲請本件更生，亦有不當。
四、綜上所述，聲請人於消費者債務清理條例施行前，既已與金
    融機構之債權人依金融主管機關協調成立之中華民國銀行公
    會會員辦理消費金融案件無擔保債務協商機制成立協商，且
    又無因不可歸責於己致履行顯有重大困難之事由，則其聲請
    更生，顯然不符消費者債務清理條例第151條第6項準用同條
    第5 項前段之規定，且上開欠缺又屬無從補正，從而，依上
    開說明，應予駁回其更生之聲請，爰裁定如主文。
中    華    民    國    98    年    3     月    31    日
              民事第二庭    法  官  張桂美
以上正本證明與原本無異。
如不服本裁定，應於裁定送達後10日內，以書狀向本院提出抗告
，並繳納抗告費新臺幣1千元。
中    華    民    國    98    年    3     月    31    日
                            書記官  謝安青


司法院資訊處製作；財團法人民間司法改革基金會備份。
